臺灣高雄地方法院民事判決　　　　　99年度保險簡上字第10號
上　訴　人　胡素珠
訴訟代理人　廖虹羚律師
被上訴人　　中國人壽保險股份有限公司
法定代理人　王銘陽
訴訟代理人　張瑾雯
被上訴人　　富邦人壽保險股份有限公司
法定代理人　蔡明興
　　　　　　　　　　　　號
訴訟代理人　李昌明律師
上列當事人間當事人間請求給付保險金事件，上訴人對於民國99
年7 月28日本院99年度雄保險簡字第10號第一審判決提起上訴，
本院於民國100 年5 月19日言詞辯論終結，判決如下：
  主  文
原判決廢棄。
被上訴人中國人壽保險股份有限公司應給付上訴人新台幣壹拾玖
萬萬參仟元，及自民國九十八年二月十二日起至清償日止，按週
年利率百分之十計算之利息。
被上訴人富邦人壽保險股份有限公司應給付上訴人新台幣捌萬元
，及自民國九十八年二月十日起至清償日止，按週年利率百分之
十計算之利息。
第一、二審訴訟費用由被上訴人負擔。
  事實及理由
一、上訴人主張：上訴人於民國94年1 月20日向被上訴人中國人
    壽保險股份有限公司（下稱中國人壽）所合併之保誠人壽保
    險股份有限公司投保保誠悠遊人生變額壽險，於95年7 月17
    日變更上開保險附約內容為1 年期住院醫療帳戶型保額新台
    幣( 下同)2,000元保險附約（下稱系爭醫療帳戶型保險附約
    ）。另復於95年7 月3 日向被上訴人富邦人壽保險股份有限
    公司（下稱富邦人壽）所合併之安泰人壽保險股份有限公司
    投保安泰人壽靈活理財變額保險乙型保險契約，並附加新住
    院醫療定期健康保險附約計畫（下稱系爭新住院健康保險附
    約）。其後上訴人於97年8 月11日經高雄市立凱旋醫院（下
    稱凱旋醫院）診斷為「雙極性情感疾病第一型，躁症」，自
    同日起至同年10月6 日入住凱旋醫院治療共57日，97年10月
    13日起至同年11月7 日止於國軍高雄總醫院治療共26日，被
    上訴人依約應給付上訴人住院醫療費用，詎被上訴人拒絕給
    付，上訴人爰依系爭醫療帳戶型保險附約第13條及系爭新住
    院健康保險附約第10條第2 款之約定，提起本訴，並於原審
    聲明：(一)被上訴人中國人壽應給付上訴人193,000 元，及自
    起訴狀繕本送達被告翌日起至清償日止，按年息10% 計算之
    利息。(二)被上訴富邦人壽應給付上訴人80,000元，及自起訴
    狀繕本送達被告翌日起至清償日止，按年息10% 計算之利息
    ；(三)願供擔保為假執行。
二、被上訴人則均以：上訴人於95年6 月24日向中國人壽投保前
    、95年7 月3 日向富邦人壽投保前應已患有精神疾病重度憂
    鬱症，依保險法第127 條之規定，被告無需就該疾病給付保
    險金，又疾病應指被保險人自附約生效日起第31日（含）以
    後所發生之疾病。上訴人於95年7 月24日所患之重度憂鬱症
    ，與自97年8 月11日住院治療、自97年10月13日起入院診治
    之雙極性情感疾病，均屬情感性精神疾病，僅係因不同時期
    有不同之臨床症狀表現，而在醫學上有不同之描述及再作細
    分類型，被告自不負給付保險金之責等語置辯，並均於原審
    聲明：(一)上訴人之訴及假執行之聲請均駁回；(二)如受不利判
    決，願供擔保請准宣告免為假執行。
三、原審審理結果，認上訴人之請求為無理由，駁回上訴人一審
    之請求。上訴人不服提起上訴並於本院聲明：(一)原判決廢棄
    。(二)被上訴人中國人壽應給付上訴人193,000 元，及自起訴
    狀繕本送達被告翌日起至清償日止，按年息10% 計算之利息
    。(三)被上訴富邦保險公司應給付上訴人80,000元，及自起訴
    狀繕本送達被告翌日即98年2 月10日起至清償日止，按年息
    10% 計算之利息。被上訴人則均答辯聲明：上訴駁回。
四、兩造不爭執之事項：
  (一)上訴人於94年1 月20日向被上訴人中國人壽公司之前身保誠
    人壽投保保誠悠遊人生變額壽險並附加1 年期住院醫療帳戶
    型保額3,000 元之保險附約，嗣於95年7 月17日變更系爭醫
    療帳戶型保險附約，另其復於95年7 月3 日向被上訴人富邦
    保險公司之前身安泰人壽投保安泰人壽靈活理財變額保險乙
    型保險契約，並附加系爭新住院健康保險附約。
  (二)上訴人嗣於97年8 月11日經凱旋醫院診斷「雙極性情感性疾
    病第一型，躁症」，乃自同日起至同年10月6 日入住凱旋醫
    院治療共57日，嗣自97年10月13日起至同年11月7 日止入住
    國軍高雄總醫院治療共26日。
  (三)上訴人於95年7 月31日經凱旋醫院診斷罹患重度憂鬱症。
  (四)如原告於前開住院治療期間所罹患之症狀，係符合系爭醫療
    帳戶型保險附約及系爭新住住院健康保險附約之「疾病」定
    義，被上訴人中國人壽公司及富邦保險公司依約各應給付原
    告193,000 元及80,000元之保險金。
五、爭執事項：
  (一)上訴人是否為帶病投保？被上訴人依保險法第127 條拒絕理
    賠有無理由？
  (二)上訴人自97年8 月11日至同年10月6 日及自97年10月13日起
    至同年11月7 日止住院就診之「雙極性情感疾病第一型，躁
    症」，與95年6 月24日之「重度憂鬱症」是否為同一疾病?
六、得心證之理由
  (一)上訴人是否為帶病投保？被上訴人依保險法第127 條拒絕理
    賠有無理由？
  1.按保險契約訂立時，被保險人已在疾病中者，保險人對是項
    疾病或分娩，不負給付保險金額之責任，保險法第127 條定
    有明文。被上訴人抗辯上訴人帶病投保，依保險法第127 條
    規定，被上訴人自得拒絕理賠。經查：上訴人於95年7 月17
    、7 月3 日分別向被上訴人中國人壽、富邦人壽投保系爭醫
    療帳戶型保險附約、住院健康保險附約，上訴人嗣後於95年
    7 月31日始經凱旋醫院診斷罹患重度憂鬱症，與保險法第12
    7 條規定尚屬有間。
  2.95年7 月31日凱旋醫院入院病歷雖記載上訴人首次呈現精神
    症狀年齡為49歲( 上訴人為43年10月15日生，95年間為52歲
    ) ，惟上訴人始至凱旋醫院就診時間為95年7 月24日，先前
    查無至其他醫療院所精神科就診之紀錄，有凱旋醫院病歷、
    中央健保局就醫紀錄明細表可稽。凱旋醫院上開入院病歷雖
    記載上訴人49歲時呈現精神症狀，惟上訴人49歲時並未就醫
    ，凱旋醫院顯係以上訴人主訴其2 年多前離婚後出現情緒低
    落等情形為據，認為人於當時已出現精神症狀，然而精神疾
    病種類繁多，有精神分裂症、妄想症、焦慮症等，上訴人49
    歲當時未經專業精神科醫師診斷其精神症狀已達疾病之程度
    ，難認上訴人於投保上開保險契約附約前已罹患重度憂鬱症
    或雙極性情感疾病，況且診斷手冊亦明載，如僅有情緒性之
    症狀發作，不足以診斷為重度憂鬱症或雙極性情感疾病，是
    以被上訴人抗辯上訴人帶病投保，不足採信。
  (二)上訴人自97年8 月11日至同年10月6 日及自97年10月13日起
    至同年11月7 日止住院就診之「雙極性情感疾病第一型，躁
    症」，與95年6 月24日之「重度憂鬱症」是否為同一疾病?
  1.按本附約所稱之疾病係指本附約生效日起第31日以後所發生
    之疾病；被保險人於附約有效期間內，住院者按附表1 所示
    之金額給付保險金，系爭醫療帳戶型保險附約第2 條、第13
    條明文。次按本附約所稱之疾病係指本附約生效日起第30日
    以後所發生之疾病；被保險人於同一次住院得申請給付，同
    一次住院期間最高給付日數以32日為限；因同一疾病或傷害
    於出院後14日內再次住院，視為同一次住院，系爭新住院健
    康保險附約第2 條、第10條、第13條約定自明。經查：上訴
    人分別於95年7 月17日向被上訴人中國人壽變更投保系爭醫
    療帳戶型保險附約，復於95年7 月3 日向被上訴人富邦人壽
    系爭新住院健康保險附約，上訴人嗣後於97年8 月11日罹患
    「雙極性情感疾病第一型，躁型」，於97年8 月11日至同年
    10月6 日因躁症入住凱旋醫院、97年10月13日起至同年11月
    7 日止因躁鬱症入住國軍高雄總醫院治療，有凱旋醫院、國
    軍高雄總醫院診斷證明書可稽。依系爭醫療帳戶型保險附約
    、系爭新住院健康保險附約約定，上訴人得向被上訴人中國
    人壽請求193,000 元【計算式：[ 凱旋醫院住院57日，（其
    中30日×每日2000元）＋（其中27日×1500元）] ＋[ 國軍
    高雄總醫院住院26日，26日×每日1000元] ＝193000元】、
    向富邦人壽請求80,000元【計算式：凱旋醫院住院57日、國
    軍高雄總醫院住院26日，共83日，請求天數最高32日×每日
    2500 元＝80000 元】自屬有據。
  2.被上訴人抗辯上訴人95年7 月31日罹患之「重度憂鬱症」與
    97年8 月11日之「雙極性情感疾病第一型，躁症」為同一疾
    病，僅係疾病過程進展而有不同症狀之表現，又上訴人所罹
    患之雙極性情感疾病中之鬱症與先前之重度憂鬱症同一，其
    診斷代碼分類均為296 情感性疾病，上訴人分別於95年7 月
    17 日 向被上訴人中國人壽變更投保系爭醫療帳戶型保險附
    約，復於95年7 月3 日向被上訴人富邦人壽系爭新住院健康
    保險附約後，均於30日內被診斷罹患重度憂鬱症，均在被上
    訴人承保之疾病以外，而「重度憂鬱症」與「雙極性情感疾
    病第一型，躁症」為同一疾病，被上訴人依約均得拒絕給付
    住院之保險金予上訴人云云。經查：
  (1)精神疾病係透過症狀形式診斷，出現憂鬱心情、疲累失去活
    力、無價值感、自殺意念等症狀為鬱症，而過渡自信澎大、
    睡眠需求減少、注意力分散、多話、意念飛躍、過份參與可
    能帶來痛苦後果之娛人活動等症狀者為躁症，有DSM-IV診斷
    標準可參，可見鬱症為活動力降低且帶有負面思考，躁症則
    為活動力上升，鬱症及躁症之症狀形式並不相同。又如情感
    異常症狀表現並非單一，即非鬱症或躁症，而係雙極性情感
    疾病，病患之情異常表現有2 種，且不限於躁症、鬱症等情
    感異常，也有伴隨著精神病行為之雙極性情感疾病，鬱症及
    躁症將會反覆交替出現，如僅有鬱症症狀，在躁症症狀尚未
    出現前，診斷仍為憂鬱症而非雙極性情感疾病。又雙極性情
    感疾病即俗稱之躁鬱症，上訴人於95年7 月31日因心情低落
    、不想出門、不想跟人講話、失眠、體重下降、有自殺意念
    ，依據精神科診斷標準DSM-IV診斷為「重度憂鬱症」，97年
    8 月11日因出現躁症，情緒激動、易怒、睡眠需求減少、大
    量花錢行為依據精神科診斷標準DSM-IV診斷為躁鬱症，憂鬱
    症與躁鬱症診斷、用藥均不相同，必須要出現躁症症狀，始
    能將診斷更改為躁鬱症，而上訴人於97年8 月11日前就醫診
    斷均為重度憂鬱症，至97年8 月11日起則為「重度憂鬱症，
    復發」及「雙極性情感疾病第一型，躁症」，有凱旋醫院病
    歷、100 年1 月25日凱旋醫院高市凱醫成字第100000782 號
    回函可參。是以上訴人95年7 月31日罹患重度憂鬱症，至97
    年8 月11日出現躁症症狀後，精神科專科醫師始將診斷並列
    為「重度憂鬱症，復發」與「雙極性情感疾病第一型，躁症
    」，可見上訴人於97年8 月11月呈現躁症症狀前，仍為單純
    重度憂鬱症，上訴人97年8 月11日前後診斷不同。在藥物方
    面，憂鬱症係以抗憂鬱劑為主，而躁症須使用鋰鹽類藥物治
    療，並應監測血液中鋰鹽濃度，避免中毒。本件上訴人於97
    年8 月前使用藥物均為抗憂鬱劑為主，如PAROXE、LUVOX 、
    MESYREL ，且均未檢驗鋰鹽濃度，97年8 月11日後則使用CA
    MCOLIT、CP100 等抑制躁症之鋰鹽類藥物，並開始檢驗血液
    中鋰鹽濃度，有上訴人凱旋醫院病歷可參。上訴人97年8 月
    11日前診斷、用藥均不相同，「重度憂鬱症」與「雙極性情
    感疾病第一型，躁症」應顯非同一疾病，如屬同一疾病，何
    需更改診斷及改變藥物，醫師自可以重度憂鬱症之診斷繼續
    治療上訴人即可，毋須另行增加「雙極性情感疾病第一型，
    躁症」之診斷。
  (2)雙極性情感疾病本身即係會出現2 種情感異常症狀之疾病，
    上訴人係95年7 月已罹患重度憂鬱症，自該時起上訴人係呈
    現鬱症表現，至97年8 月11日始出現躁症症狀，上訴人至此
    出現鬱症及躁症，情感異常呈雙極性，方診斷為雙極性情感
    疾病，已如前述，則上訴人95年7 月31日重度憂鬱症之鬱症
    症狀自與雙極性情感異常之鬱症同一，惟仍不得以已發生之
    鬱症涵括嗣後發生之躁症，鬱症與躁症之症狀兩極，並不相
    同，如因鬱症症狀同一即可謂為同一疾病，則精神科專科醫
    師何需另行診斷上訴人罹患雙極性情感疾病，在97年8 月11
    日上訴人出現躁症症狀之前，尚未符合雙極性情感疾病之症
    狀定義，再者許多憂鬱症患者終其一身也未出現躁症症狀，
    否則「296.20重度憂鬱症，單純發作」之診斷代碼無存在之
    必要。
  (3)診斷代碼前3 碼為296 者，為情感性疾病，有上開凱旋醫院
    回函可考，然情感性分類疾病種類繁多，故296 情感性疾病
    分類下，另有其他細項之診斷代碼以代表各個不同之疾病，
    「重度憂鬱症」及「雙極性情感疾病第一型，躁症」診斷代
    碼分別為296.20、296.41，分屬不同之代碼、疾病診斷，如
    上訴人95年7 月已罹患雙極性情感疾病，僅該時係呈現鬱症
    表現，則專業之精神科醫師為何不直接以296.51「雙極性情
    感疾病第一型，鬱症」為其診斷代碼，而係以296.20「重度
    憂鬱症」為其診斷代碼，待上訴人97年8 月11日出現躁症症
    狀後，始將診斷並列296.30「重度憂鬱症，復發」及296.41
    「雙極性情感疾病第一型，躁症」，非維持「重度憂鬱症，
    復發」，或以「雙極性情感疾病第一型，躁症」取代之。又
    診斷碼分類前3 碼相同之070.30B 型肝炎，與070.51C 型肝
    炎，具通常智識經驗者亦不會將此上開2 種肝炎誤認為同一
    疾病，是故，診斷代碼前3 碼為疾病分類而已，相同者不足
    以代表為同一疾病。
  (4)上訴人97年8 月11日後之診斷雖為「296.41雙極性情感疾病
    第1 型，躁型」與「296.30重度憂鬱症，復發」並存。惟其
    於97年8 月11日起至同年10月6 日、97年10月13日起至同年
    11月7 日間均係因躁症發作而分別住入凱旋醫院、國軍高雄
    總醫院治療，並服用抗躁症類藥物CAMCOLIT( 即LIDIN ，CA
    MCOLIT為商品名) 、LIDIN ，住院期間均有檢測其血液中鋰
    鹽濃度，有凱旋醫院、國軍高雄總醫院出院病歷摘要可考(
    原審卷1 第58頁、卷2 第3-4 頁) ，上訴人雖同時有鬱症症
    狀，然其上開住院係因躁症症狀，住院接受治療，有凱旋醫
    院、國軍高雄總醫院前開診斷證明可證，上訴人於97年8 月
    11 日 起至同年10月6 日、97年10月13日起至同年11月7 日
    間分別住入凱旋醫院、國軍高雄總醫院治療之疾病、症狀，
    顯與先前95年7 月31日已罹患之重度憂鬱症無關。
  3.上訴人於95年7 月31日罹患之「重度憂鬱症」與「雙極性情
    感疾病第一型，躁症」因症狀、治療、用藥均不相同而分屬
    不同疾病，雖上訴人之雙極性情感疾病中之鬱症為95年7 月
    31日鬱症之延續，然上訴人97年8 月11日起至同年10月6 日
    、97年10月13日起至同年11月7 日間分別住入凱旋醫院、國
    軍高雄總醫院係治療其雙極性情感之躁症，被上訴人抗辯被
    上訴人請求住院保險理賠金之雙極性情感疾病，與投保後觀
    察期間內罹患之重度憂鬱症為同一疾病而拒絕理賠，自屬無
    理。
七、從而，上訴人依系爭醫療帳戶型保險附約第13條之約定請求
    被上訴人中國人壽給付上訴人193,000 元、依系爭新住院健
    康保險附約第10條第2 款之約定請求富邦人壽給付上訴人
    80,000元，及均自起訴狀繕本送達翌日即被上訴人中國人壽
    部分自98年2 月12日起、被上訴人富邦人壽自98年2 月10日
    起至清償日止，按年息10% 計算之遲延利息，為有理由，應
    予准許。原判決為駁回上訴人之請求，自有違誤，上訴意旨
    指摘原判決不當，求予廢棄改判，為有理由，自應由本院廢
    棄原判決，改判如主文第2 項所示。
八、據上論結，本件上訴為有理由，依民事訴訟法第436 之1 第
    3 項、第450 條、第78條，判決如主文。
中    華    民    國    100     年    5   月    31    日
                  民事第三庭審判長法  官  朱玲瑤
                                  法  官  李嘉益
                                  法  官  楊詠惠
以上正本係照原本作成。
本判決不得上訴。
中    華    民    國    100     年    5   月    31    日
                                  書記官  吳良美